【裁判字號】    92,簡上,100
【裁判日期】    920912
【裁判案由】    偽造文書
【裁判全文】
臺灣嘉義地方法院刑事判決                        九十二年度簡上字第一號
    上  訴  人
    即  被  告  丙○○
                甲○○
    共      同
    選任辯護人  劉榮村
    上  訴  人
    即  被  告  乙○○
    選任辯護人  蔡碧仲
                楊瓊雅
                涂愛紳
右列上訴人因偽造文書案件，不服本院簡易庭九十一年度簡字第一○九三號，中華民
國九十二年五月九十日之第一審判決（聲請簡易判決處刑案號：臺灣嘉義地方法院檢
察署九十年度偵字第六四○四號、九十一年偵字第二五三七號），提起上訴，本院管
轄第二審合議庭判決如左：
    主  文
上訴駁回。
    事  實
一、丙○○、甲○○係嘉義基督教醫院骨科醫師，於民國八十七年七月至八十七年十
    二月間擔任台灣省立嘉義醫院（即現在行政院衛生署嘉義醫院）支援醫生，乙○○係私立華濟醫院泌尿科醫師，均負責病人門診或接受病人住院、動手術等醫療
    行為及開立醫療診斷書。劉東卿（因偽造文書，經本院判處有期徒刑七月，緩刑
    三年確定）、丁○○（音譯，由臺灣嘉義地方法院檢察署另行簽分偵辦）均係「
    金育泰國際有限公司」（下稱金育泰公司）業務員，負責服務客戶及招攬客戶代
    辦聘僱外籍勞工並將客戶之申請人身分證、戶口名簿影本及向醫院申請之家庭申
    請聘僱外籍監護工用診斷書持之向行政院勞工委員會申請外籍監護工。劉東卿、
    丁○○二人為使金育泰公司客戶得以順利申請到外籍監護工，以賺取佣金，得知
    丙○○、甲○○、乙○○於病患未前往門診亦會開立診斷書，即自八十七年八月
    至同年十月間，劉東卿、丁○○各基於概括之犯意，分別與丙○○、甲○○、乙○○共同基於偽造文書之犯意聯絡，於陸續受託辦理如附表所示之雇主申請外籍
    監護工後，即攜帶如附表之病患健保卡或別家醫院所開立之診斷證明書，至上開
    醫院指明掛號丙○○、甲○○、乙○○三人之門診，而丙○○、甲○○、乙○○
    均明知病患未親自赴院診療情況下，不應開立診斷證明書，竟只依據別的醫院之
    乙種診斷書或由劉東卿、丁○○口述病情，丙○○即基於概括之犯意，連續將不
    實病情登載於業務上所作成之「家庭申請聘僱外籍監護工用診斷書」上，並註明
    不實之「需專人照料生活」等字樣，甲○○、乙○○亦將不實病情登載於業務上
    所作成之「家庭申請聘僱外籍監護工用診斷書」上，丁○○及劉東卿在取得上開
    內容不實之「家庭申請聘僱外籍監護工用診斷書」後，即連續向行政院勞工委員
    會聲請外籍監護工，使劉東卿及丁○○所仲介之客戶共七人，藉此可以通過行政
    院勞工委員會之審查，而聘得外籍監護工，至生損害於行政院勞工委員會審查引
    進外籍監護工之正確性。
二、案經法務部調查局嘉義市調查站函送及臺灣嘉義地方法院檢察署檢察官自動檢舉
    偵查起訴。
    理  由
一、訊據上訴人即被告丙○○、甲○○及乙○○三人矢口否認有何偽造文書犯行，被
    告丙○○辯稱：伊覺沒有錯，伊當時不知他們是仲介，他們提出需求，伊審核他
    的舊診斷書云云；被告甲○○辯稱：伊是被冤枉的，仲介用錯誤的診斷書欺騙伊
    云云；被告乙○○辯稱：伊沒有拿到好處，不認識仲介公司的人，不認識拿診斷
    書的病人，伊根本沒理由偽造文書寫診斷書，伊本身是受騙的人，無法防備，沒
    有犯罪的目的云云。本院經查：
（一）王新、林黃秀鳳、江金英、吳綢及蔡聰禮等五人之「家庭申請聘僱外籍監護工
      用診斷書」係被告丙○○所開立；鄭炘煇之「家庭申請聘僱外籍監護工用診斷
      書」係被告甲○○所開立；吳莊阿英之「家庭申請聘僱外籍監護工用診斷書」
      係被告乙○○所開立，均據被告丙○○、甲○○及乙○○三人坦承不諱，並有
      診斷書七份附卷可稽（見嘉義市調查站卷第七至十一頁、第十六頁、第三十二
      頁）。
（二）王新、林黃秀鳳、江金英、吳綢、蔡聰禮、鄭炘煇及吳莊阿英等人並未至嘉義
      醫院或華濟醫院就診，且未患有診斷書上所載之病症等情，亦據證人王新、林
      黃秀鳳、江金英之夫蔡英賢、吳綢之女郭素、蔡聰禮、鄭炘煇及吳莊阿英等人
      供證甚詳。（見嘉義市調查站卷第四四至四六頁、第五二至五三頁、第六三頁
      第六五頁、臺灣嘉義地方法院檢察署九十年度偵字第六四○四號卷第一○一頁
    、第一○九頁至第一一○頁、嘉義市調查站卷第六九頁至第七一頁、臺灣嘉義
      地方法院檢察署九十年度偵字第六四○四號卷第九六頁）。
（三）證人即同案被告劉東卿於調查站時坦承：「（提示：病患江金英、林黃秀鳳二
      人之台灣省立嘉義醫院「家庭申請聘僱外籍監護工用診斷書」影本）請問上述
      該二人診斷書係如何取得？由何醫師開具？科別為何？該診斷書如何取得？）
      ．．．前述我所經辦的病患江金英、林黃秀鳳申請案，我即是在蔣良崇指示下
      ，於前揭診斷書所載日期八七、一○、二六攜帶病患江金英、林黃秀鳳的健保
      卡前往省立嘉義醫院申請掛骨科門診，並由當時嘉義基督教醫院支援省立嘉義
      醫院的門診骨科醫師丙○○開具省立嘉義醫院核發的診斷證明書。」、「（提
      示：私立華濟醫院乙○○醫師八七、四、一六開立之病患「吳莊阿英」家庭申
      請聘僱外籍監護工用診斷書影本）該是由貴公司何人經辦？病患「吳莊阿英」
      有無實際到私立華濟醫院接受醫師乙○○診斷？診斷書所載病名內容是否真實
      ？）審視後作答，該件是由我本人經辦，病患「吳莊阿英」並未於八七、四、
      一六實際到診接受私立華濟醫院醫師乙○○診斷，我僅持病患「吳莊阿英」的
      健保卡到場，前揭醫師乙○○所開立之診斷書內容不實。」（見嘉義市調查站
      卷第二六頁、第二八頁）足證，江金英、林黃秀鳳與吳莊阿英三人均未實際就
      診，係劉東卿持三人之健保卡，由被告丙○○與乙○○開立不實之診斷書無誤
      。
（四）證人黃文良於調查站時供稱：「（提示：病患王新、鄭炘煇二人之台灣省立嘉
      義醫院「家庭申請聘僱外籍監護工用診斷書」影本，請問上述該二人診斷書係
      如何取得？由何醫師開具？科別為何？診斷之病症為何？該診斷書如何取得？
      ）該二份診斷書我於姓名、性別、職業、籍貫、年齡、出生年月日、身分證、
      戶籍住址、現居住址等各欄填註資料後即交給丁○○，之後如何作業我並不清
      楚．．．」、「（又王新、鄭炘煇二人實際上有無至台灣省立嘉義醫院（現改
      為行政院衛生署嘉義醫院）掛骨科門診？有無該診斷書所載之病症？）我於填
      寫該二份診斷書中之姓名等各欄資料後即交給協理丁○○處理，之後我均未再
      接觸該等診斷書．．．」、「（病患吳綢、蔡聰禮有無委託貴公司申辦外籍監
      護工？）吳綢、蔡聰禮有委託本公司申辦外籍監護工，我並曾如前述依丁○○
  之指示於「家庭申請聘僱外籍監護工用診斷書」空白表中填註姓名、性別、職
      業、籍貫、年齡、出生年月日、身分證、戶籍住址、現居住址等各欄資料，後
      將該等診斷書交給丁○○處理。」（見嘉義市調查站卷第三五頁反面、第三六
      頁）。足證，王新、鄭炘煇、吳綢及蔡聰禮等人之診斷書，均係由金育泰公司
      業務員黃文良填寫資料後，交由【丁○○】持往醫院辦理無誤。而金育泰公司
      於八十七年十月三十一日註銷公司登記，結束營業，黃文良、劉東卿是金育泰
      公司的員工，黃文良曾擔任金育泰公司副理，劉東卿是業務員等情，業據該公
      司經理蔣良崇於調查站時供述甚詳（見嘉義市調查站卷第十七頁至第十九頁）
      。
      雖丁○○因公司結束營業離職不知去向，於調查站、偵查及本院審理時均未到
      庭，然丁○○已經公訴人另案簽分偵辦，實無以證人丁○○並未到案說明為由
      ，作為有利於被告丙○○與甲○○之認定。
（五）原審將附表之病患家庭申請聘僱外籍監護工用診斷書及病歷表送請法務部法醫
      研究所鑑定，研判意見為（一）依案內所附嘉義醫院之病歷資料，丙○○醫師
      對病患王新、林黃秀鳳、江金英、吳綢、蔡聰禮及甲○○醫師對病患鄭炘煇之
      診治內容過簡，有違一般診治該病之過程。病歷記載之診斷病名與診斷證明書
      所列者相符。但較簡略，且未記載如診斷證明書中所述之醫囑。又，從病歷記
      載，並無法認定該等病患確患有診斷證明書上所載之病症。（二）乙○○醫師
      於華濟醫院對病患吳莊阿英的診治過程與病歷記內容較符一般診治過程，惟病
      歷上並未顯示有任何檢查結果可以確認病患確有如診斷證明書上所載的高血壓
      性腎病變的病症。此亦有該所九十一年十二月二十三日法醫理字第○九一○○○三七六六號函一份附於九十一年簡字第一○九三號卷可參。
（六）又醫師非親自診察，不得施行治療、開給方劑或交付診斷書，醫師法第十一條
      第一項定有明文。是醫師交付診斷書，應經診察後，按病人病情現況，據實填
      載。至如醫師係依病歷紀錄及相關證明書。就病人以往就診結果交付診斷證明
      書，應於診斷證明書醫囑欄內載明其當時之就診日期。此亦有行政院衛生署九
      十二年二月十二日衛署醫字第○九二○○一○一○七號函附於九十一年簡字第
      一○九三號卷可參。綜觀被告丙○○、甲○○與乙○○三人所開立之診斷書，
      於診斷證明書醫囑欄內均未載明當時之就診日期，是被告丙○○辯稱：伊當時
      不知他們是仲介，他們提出需求，伊審核他的舊診斷書云云；被告甲○○辯稱
      ：伊是被冤枉的，仲介用錯誤的診斷書欺騙伊云云；被告乙○○辯稱：伊沒有
      拿到好處，不認識仲介公司的人，不認識拿診斷書的病人，伊根本沒理由偽造
      文書寫診斷書，伊本身是受騙的人，無法防備云云，均無足採。
（七）綜上所述，本件事證明確，被告三人所辯，均係事後卸責之詞，不足採信，被
      告三人犯行洵堪認定。
二、核被告丙○○、甲○○與乙○○三人所為，均係犯刑法第二百十五條之業務登載
    不實罪。被告丙○○、甲○○與乙○○就其所開立之家庭申請聘僱外籍監護工用
    診斷書，與分別承辦之業務員劉東卿、丁○○間，均有犯意之聯絡及行為之分擔
    ，均為共同正犯；被告丙○○前後多次犯行，均時間緊接，方法相同，所犯亦屬
    構成要件同一之罪名，顯係基於概括犯意反覆為之，應依刑法第五十六條連續犯
    之規定，論以一罪，並依法加重其刑。查被告丙○○、甲○○與乙○○三人均無
    任何前科紀錄，有臺灣高等法院被告全國前案紀錄表三份在卷可憑，原審適用刑
    事訴訟法第四百四十九條第一項、第四百五十四條第二項（惟據上論結欄贅引同
    法第四百五十條第一項）、刑法第二十八條、第五十六條、第二百十五條、第四
    十一條第一項前段、第七十四第一款，罰金罰鍰提高標準條例第一條前段、第二
    條之規定，逕以簡易判決量處被告丙○○處有期徒刑四月，如易科罰金，以三百
    元折算一日，緩刑二年；被告甲○○與乙○○各處有期徒刑三月，如易科罰金，
    均以三百元折算一日，均緩刑二年，其認事用法尚無不合，量刑亦甚妥適，被告
    三人上訴意旨，矢口否認犯行，任意指摘原判決不當云云，為無理由，應予駁回
    。
據上論斷，應依刑事訴訟法第四百五十五條之一第一項、第三項、第三百六十八條，
判決如主文。
本案經檢察官周欣潔到庭執行職務
中      華      民      國    九十二    年      九      月     十二     日
                                臺灣嘉義地方法院刑事第二庭
                                    審判長法官  蔡  虔  霖
                                          法官  廖  政  勝
                                          法官  柯  月  美
右正本證明與原本無異。
本件不得上訴。
中      華      民      國    九十二    年      九      月   十二     日
                                        書記官  侯  麗  茹
附錄：
刑法第二百十五條
從事業務之人，明知為不實之事項，而登載於其業務上作成之文書，足以生損害於公
眾或他人者，處三年以下有期徒刑、拘役或五百元以下罰金。
附表：
┌───────┬──────┬────────────┬───────┐
│ 病患姓名     │開立家庭申請│開立家庭申請聘僱外籍監  │承辦之業務員  │
│              │聘僱外籍監護│護工用診斷書之內容及日  │              │
│              │工用診斷書之│期（民國）              │              │
│              │醫師        │                        │              │
├───────┼──────┼────────────┼───────┤
│江金英  （女）│丙○○      │八七年十月二六日        │劉東卿        │
│              │            │因上述疾病致長期臥床需  │              │
│              │            │他人照顧日常生活起居    │              │
├───────┼──────┼────────────┼───────┤
│林黃秀鳳（女）│丙○○      │八七年十月二六日        │劉東卿        │
│              │            │病患因中風半側癱瘓需專  │              │
│              │            │人照顧日常生活          │              │
├───────┼──────┼────────────┼───────┤
│王新    （男）│丙○○      │八七年九月七日          │丁○○        │
│              │            │因上述疾病需他人照顧日  │              │
│              │            │常生活起居              │              │
├───────┼──────┼────────────┼───────┤
│吳綢    （女）│丙○○      │八七年九月七日          │丁○○        │
│              │            │因上述疾病致長期臥床且  │              │
│              │            │需他人照顧日常生活起居  │              │
├───────┼──────┼────────────┼───────┤
│蔡聰禮  （男）│丙○○      │八七年九月七日          │丁○○        │
│              │            │因上述疾病長期床需他人│              │
│              │            │照顧                    │              │
├───────┼──────┼────────────┼───────┤
│鄭  煇  （男）│甲○○      │八七年八月十七日        │丁○○        │
│              │            │目前長期臥床需他        │              │
│              │            │人照料                  │              │
├───────┼──────┼────────────┼───────┤
│吳莊阿英（女）│乙○○      │八七年四月十六日        │劉東卿        │
│              │            │病人因上述病因至本院門  │              │
│              │            │診治療需門診長期治療    │              │
└───────┴──────┴────────────┴───────┘


司法院資訊處製作；財團法人民間司法改革基金會備份。
